臺灣高等法院臺中分院民事判決　　　　 94年度重上字第100號
上　訴　人　乙○○
訴訟代理人　吳光中律師
被　上訴人　甲○○
訴訟代理人　張仕賢律師
上列當事人間債務人異議之訴事件，上訴人對於中華民國94年7
月13日臺灣台中地方法院第一審判決（94年度重訴字第194號）
，提起上訴，經本院94年12月20日言詞辯論終結，判決如下：
    主  文
上訴人變更之訴駁回。
第二審訴訟費用由上訴人負擔。
    事實及理由
一、本件上訴人起訴主張：伊於93年間因週轉不靈，簽發交付被
    上訴人之多張支票均不獲兌現，後與被上訴人達成和解並簽
    有和解書，伊並提供如第一審判決附表所示之不動產為擔保
    ，設定最高限額700萬元之抵押權予被上訴人。然伊至93年
    底經陸續以現金或抵用券之方式，業已清償部分債務，本件
    抵押權擔保之債權僅餘300多萬元，詎被上訴人竟以抵押權
    人之身份，就債權金額700萬元聲請以原審法院93年度拍字
    第1134號民事裁定准予拍賣伊所有如原判決附表所示之不動
    產，並以此為執行名義，聲請該院以93年度執字第49189號
    拍賣抵押物強制執行事件予以查封。茲因本件強制執行之執
    行名義，屬無確定判決同效力者，為此依強制執行法第14條
    第2項規定，提起債務人異議之訴等情，求為判決原審法院
    93年度執字第4918號強制執行程序應予撤銷（上訴人在本院
    將「撤銷」變更為「不得執行」）之判決。
二、被上訴人則以：伊對上訴人有600餘萬元之債務，上訴人以
    附表所示之不動產為擔保，設定最高限額700萬元之抵押權
    予伊。上訴人迄未全數清償抵押權所擔保之債權，伊執准予
    拍賣抵押物裁定聲請強制執行，並無不當等語，資為抗辯。
三、上訴人於原審求為判決：原審法院93年度執字第49189號強
    制執行事件之強制執行程序應予撤銷。在本院變更聲明為：
    原審法院93年度票字第20597號本票執行裁定及93年度拍字
    第1134號拍賣抵押物裁定（即原審法院93年執字第49189號
    執行程序之執行名義）不得執行。查前者之訴為形成之訴，
    後者則為不作為請求之給付之訴，二者性質不同，後者之訴
    顯屬訴之變更，但其請求基礎係屬同一，依民事訴訟法第
    446 條第1項，準用同法第255條第1項第2款規定，應予准許
    ，合先明。
四、茲上訴人以伊於93年4月間，因需孔急，向被上訴人借貸，
    雙方言明，由被上訴人借給上訴人600萬元，上訴人則以女
    兒黃淑茹名義分別開立面額310萬元及315萬元支票支付被上
    訴人，比600萬元多出25萬元為借貸之利息，並約定原審判
    決附表所示不動產以為借貸債權之擔保，被上訴人除先給付
    100萬元現金外，再匯款250萬元，餘款130萬元於抵押權設
    定完成時匯入上訴人之帳戶。嗣上開上訴人交付黃淑茹支票
    兩紙，到期日後，上訴人仍無法清償，遂與被上訴人於93年
    7月21日於見證人陳國華處，簽訂和解書，約定其中80萬元
    向何國美借貸償還被上訴人，此部分自屬對於本金部分之清
    償。另關於上開315萬元支票，屆期時亦無法清償，亦與被
    上訴人於同年8月11日簽訂和解書，並由上訴人向陳麗金借
    款60萬元交被上訴人點收，而60萬元部分，被上訴人業於原
    審法院94年執三字第23931號執行案件中，對於上訴人女兒
    黃淑茹之另案返還分配款，經執行法院另為扣押收取命令，
    執行清償完畢，上訴人僅欠被上訴人之借款債權340萬元。
    被上訴人又曾於93年7月6日及8月2日向上訴人購買餐券及酒
    類共101,760元，皆未付款，自得以上述所餘借款340萬元抵
    銷，上訴人向被上訴人借貸所餘借款，僅剩3,298,240元，
    原審法院93年票字第20597號本票執行裁定及93年拍字第113
    4號拍賣抵押物裁定，逾此債權金額自不得准予執行，被上
    訴人於執行法院竟要求高達600多萬元之本金，並另加付利
    息、違約金，自有須經法院予以除去執行名義所表彰債權一
    部份之執行力之必要等語。惟查兩造間在93年7月21日因彼
    此間之債務而簽訂和解書一份，內載：「茲因甲方黃淑茹簽
    發聯信商業銀行北屯分行為付款人，乙○○、黃春隆二人則
    背書以為連帶保證人，票面金額310萬元，93年7月10日，因
    該支票週轉失靈退票，今甲乙雙方願意和解，其條件如左：
    (一)甲方（即上訴人黃淑茹、黃春隆）於本和解成立時，先向
    何國美先生借款80萬元償還乙方（即被上訴人）交由乙方點
    收，甲方尚欠乙方230萬元。(三)甲方同意支付乙方遲延利息
    以每百元日息一角計算。由甲方另簽發本票每半月給付一次
    。(四)甲方若未按時支付利息或償還債務，願任由乙方依法行
    使權利及行使抵押權利，絕無異議。」有該和解書在卷可稽
    。後兩造又於93年8月11日另就一筆債務成立和解並簽立和
    解書，內中明載：「．．．茲因甲方黃淑茹簽發聯信商業銀
    行北屯分行為付款人，乙○○、黃春隆二人則背書以為連帶
    保證人，票面金額315萬元，茲因該支票退票，今甲乙雙方
    均願就本件債務糾紛成立和解，其條件如左：(一)甲方於本和
    解成立時先向陳麗金小姐借款60萬元正償還乙方（即被上訴
    人）。甲方尚欠乙方255萬元，乙方同意甲方延期3個月，即
    由甲方簽發本票即遲延利息之部分，支付乙方。(四)甲方若違
    約未按時償還債務，願任由乙方依法行使債權及行使抵押權
    ，甲方自不得假藉任何理由提出異議。」此亦有上開和解書
    在卷可稽。核諸上開二次之和解書內容所載，其性質屬於認
    定性之和解，上訴人非不得依原來之法律關係，訴請債務人
    給付，法院亦不得為與和解結果相反之認定（最高法院88年
    台上字第143號判決參照）。且按執行名義無確定判決同一
    之效力者，於執行名義成立前，如有債權不成立或消滅或妨
    債權人請求之事由發生，債務人亦得於強制執行程序終結
    前提起異議之訴，強制執行法第14條第2項固定有明文。按
    聲請拍賣抵押物本屬非訟事件，准許與否，既無確定實體法
    上法律關係存否之性質，要於債權及抵押權之存否，並無既
    判力，祗須其抵押權已經依法登記且債權已屆清償而未受清
    償，法院即應為准許拍賣之裁定，若債務人對於金錢之數額
    有爭執，則應提起確認之訴，以資解決。況抵押權人於其抵
    押債權未受全部清償前，得就抵押物之全部行使權利，抵押
    債權縱經一部清償而消滅，抵押物仍為其餘之債權而存在，
    亦即抵押物之各部，擔保債務之全部，乃屬抵押權之不可分
    性。本件上訴人就系爭抵押債權，既自認尚有前述之金額未
    經清償，自尚不生系爭抵押權部分消滅之效力，原審因認上
    訴人依強制執行法第14條第2項規定，請求撤銷上開拍賣抵
    押物民事裁定所為之強制執行程序，即非有理由，判決予以
    駁回，核無違誤。雖經上訴人於本院變更其聲明為：原審法
    院93年度票字第20597號本票執行裁定及93年度拍字第1134
    號拍賣抵押物裁定（即原審法院93年執字第49189號執行程
    序之執行名義）不得執行，但其請求之訴訟標的，則無不同
    。揆諸上述之理由，上訴人此項訴之變更，仍依法無據，應
    予駁回。
五、據上論結，本件上訴人變更之訴為無理由，依民事訴訟法第
    78條，判決如主文。
中　　華　　民　　國　　94　　年　　12　　月　　30　　日
　　                  民事第三庭審判長法　官  陳照德
                                      法　官  蔡王金全
                                      法　官  陳成泉
以上正本係照原本作成。
如對本判決上訴，須於收受判決送達後二十日內向本院提出上訴
書狀，其未表明上訴理由者，應於提出上訴後二十日內向本院提
出上訴理由書 (須按他造人數附具繕本)。
上訴時應提出委任律師為訴訟代理人之委任狀。具有民事訴訟法
第四百六十六條之一第一項但書或第二項之情形為訴訟代理人者
，另應附具律師及格證書及釋明委任人與受任人有該條項所定關
係之釋明文書影本。
                                      書記官　許哲禎
中　　華　　民　　國　　95　　年　　1 　　月　　4 　　日
                                                      Ｈ
